【裁判字號】    95,訴,339
【裁判日期】    950823
【裁判案由】    返還土地
【裁判全文】
臺灣彰化地方法院民事判決  95年度訴字第339號
原      告  乙○○
被      告  甲○○○
上列當事人間請求返還土地事件，本院於民國95年8月9日言詞
辯論終結，判決如下：
    主  文
原告之訴駁回。
訴訟費用由原告負擔。
    事實及理由
壹、原告主張：
  一、坐落彰化縣溪湖鎮○○段1245地號（重測前為三塊厝段35
      7地號)、面積2604.03平方公尺、權利範圍全部之土地為
      原告所有，詎被告未經原告同意，亦未取得任何合法權源
      ，竟占用系爭土地，並擅自於其上搭建圍牆（如附圖B-C
      線部分）、石綿瓦鐵架（如附圖Ａ部分）並種植樹木，面
      積達235.21平方公尺，已侵害原告所有權，為此依民法第
      767條規定，提起本訴，並聲明：被告應將坐落系爭土地
      上如附圖所示Ａ部分、面積62.43平方公尺之石綿瓦鐵架
      及如附圖所示B-C部分之圍牆拆除，並將如附圖Ｄ部分所
      示之地上物清除後，將Ａ、Ｄ部分面積235.21平方公尺之
      土地返還原告。
  二、原告不知悉訴外人丁○○將系爭土地出賣96坪予被告之事
      實。證人丁○○及楊政利所言，原告均不知道，與原告無
      關。原告當時購買土地時，雖然被告已於其上搭建石綿瓦
      鐵架，但原告當時不知道土地有到被告那裡，是到原告約
      五年前要蓋房子時才有鑑界。系爭土地上之鐵絲網雖為原
      告所圍，但因被告不肯原告使用其圍牆，故才圍在那裏。
      原告不知道88年11月有鑑界之事情。之前為了新圖與舊圖
      面積不符有到地政與被告調解，原告沒有聲請調解，被告
      有沒有聲請調解，原告並不知道。因之前原告不懂法律，
      故這麼久才起訴。
貳、被告則以：
  一、系爭1245地號土地原屬丁○○所有，被告於民國75年間向
      丁○○購買系爭土地其中之96坪，並於界址上興建圍牆，
      搭建石綿瓦鐵架，惟系爭土地為農地，囿於當時法令對於
      農地不能分割之限制，故未辦理過戶。而丁○○於88 年7
      月31日將系爭1245地號土地轉售予訴外人丙○○，但丁○
      ○於其與丙○○之土地買賣契約中已註明所售之系爭土地
      ，並未包含原先已售予被告96坪土地部分，丙○○又於88
      年11月間將系爭土地售予原告，故被告並非無權占有系爭
      土地，原告對於被告占用部分無任何法律上之權利。
  二、系爭1245地號土地之面積為2604.03平方公尺，而被告所
      買的面積96坪，約318平方公尺，占系爭1245地號土地之
      面積1/8。一般而言，不動產買賣涉及龐大金額，對土地
      面積、範圍及界址必是再三確認之後，方會有與賣方訂約
      、支付價金之行為，而原告卻稱不知被告買賣土地之事實
      ，對於土地面積少了1/8亦渾然不覺，有違常理。
  三、88年11月間，系爭1245地號土地鑑界丈量時，原告有到場
      參與，則原告聲稱完全不清楚其所買受之土地情況云云，
      顯非真實。而原告在搬入1245地號土地之後，原告亦主動
      配合被告，在系爭土地與原告所持有土地之新的界線上築
      起籬笆及豎立起鐵柱子，用以區隔雙方持有土地之範疇界
      線，而非在1245地號與1246地號丈量後的新界線上，因此
      就原告此舉，被告可以合理推定原告承認被告對於系爭土
      地之合法權利。且原告自88年買入1245地號土地到95年4
      月向鈞院提起本訴為止，在此期間原告未曾有向被告請求
      返還系爭土地之舉，反而是被告多次提出調解聲請，但原
      告對被告所請求的土地調解一事亦消極以對，完全不符合
      一般權益受損者應有之舉動與態度，足見原告對於被告與
      丁○○間之買賣關係應是明知或可得而知。又原告之土地
      買賣契約書雖已遺失，但證人楊政利及丁○○俱以表示丙
      ○○與原告簽訂之土地買賣契約並未包含系爭土地，因此
      ，可以合理推定原告當初所訂立之買賣契約沒有包含系爭
      土地，所以本案沒有一物二賣之關係，故原告若無法提出
      具可信度之證據來證明證人丙○○曾將系爭土地售予原告
      ，則被告對於系爭土地當然擁有合法之權利來對抗原告之
      主張。綜上所述，若原告在行使其權利時，以不符誠信之
      原則，而擅自將權利範圍擴張到被告合法權利之狀況，則
      此舉及非民法所欲保障之合法權利範疇。退而言之，若鈞
      院審酌上情仍認系爭土地非屬被告所有，顯是鈞院認為被
      告與證人丁○○間之契約關係不得對抗契約外之第三人，
      但若依最高法院之見解，此種情況應只限於所謂之一地兩
      賣的二重買賣之情況，故被告和證人丁○○間契約關係與
      原告和證人丙○○間之契約關係是可同時存在於1245地號
      土地上。並聲明：原告之訴駁回。
參、兩告不爭執之事項：
  一、彰化縣溪湖鎮○○段1245地號（重測前為三塊厝段357地
      號)之土地目前土地登記謄本登記為原告所有。
  二、被告於系爭1245地號土地上搭建圍牆（如附圖B-C線部分
      ）、石綿瓦鐵架（如附圖Ａ部分）並種植樹木，面積達
      235.21平方公尺。
  三、系爭1245地號土地原屬丁○○所有，被告於75年間向丁○
      ○購買系爭土地其中之96坪，並於其上興建圍牆，搭建石
      綿瓦鐵架，惟系爭土地為農地，囿於當時法令對於農地不
      能分割之限制，故未辦理過戶。
  四、丁○○於88年7月31日將系爭1245地號土地轉售予丙○○
      ，但丁○○於其與丙○○之土地買賣契約中已註明所售之
      系爭土地，並未包含原先已售予被告96坪土地部分，丙○
      ○又於88年11月間將系爭土地售予原告。
  五、被告向丁○○購買96坪之土地界線至如附圖所示之E-F線
      。
肆、兩造之爭點：
  一、原告是否知悉被告於75年間向丁○○購買系爭土地其中96
      坪之事實？
  二、被告所占用之土地是否在原告向丙○○購買土地之範圍內
      ？
伍、得心證之理由：
  一、經查，被告於75年間向丁○○購買系爭土地其中96坪，丁
      ○○於88年7月31日又將系爭1245地號土地轉售予丙○○
      ，但丁○○於其與丙○○之土地買賣契約中已註明所售之
      系爭土地，並未包含原先已售予被告96坪土地部分，丙○
      ○又於88年11月間將系爭土地售予原告，並交待清楚買賣
      之範圍並未包含丁○○售予被告之96坪乙節，業據被告提
      出被告與丁○○間及丁○○與丙○○間所訂立之不動產買
      賣契約書影本二份為證，而丁○○與丙○○間所訂立之不
      動產買賣契約書上亦確實記載未包含賣給被告96坪土地部
      分。原告雖提出其與丙○○間之買賣契約書證明丙○○賣
      給原告之土地面積包括被告占用部分，然查，據證人丁○
      ○到庭證稱：「系爭土地原本是我的。當初我跟被告是住
      在隔壁，他們要跟我們買一部分農地，我說農地不能分割
      ，他說沒關係叫我們讓代書去寫一寫，我是賣給他們96坪
      。被告所提契約書，是當初我跟被告所簽訂，因為我後來
      缺錢，所以我又把土地的一部分賣給丙○○，但是因為不
      能分割，所以我在契約書裡面有註明，不包含之前賣出去
      的96坪。因為土地不能分割，登記的時候還是全部登記給
      丙○○。當初賣給丙○○的時候其中的96坪部分，丙○○
      也沒有付錢給我。96坪是在356（即目前同段之1246地號)
      、357二筆地號邊界處。本來356是被告的，她跟我買357
      的部分。原告應該知道他們當初買的土地沒有包含96坪在
      內，如果不知道當初怎麼買賣，當初他們買的時候，被告
      已經在上面搭鐵皮倉庫」等語。而證人楊政利亦到庭證稱
      ：「丙○○是我太太，本件土地買賣實際上都是我在處理
      ，只是登記我太太的名字。我有賣系爭溪湖鎮○○○段35
      7地號土地給原告，原本我是向丁○○買的，但後來覺得
      不適合所以我又賣給原告。原告所提出之契約書，原本的
      契約書不是這樣子，原告提出的契約書是辦登記時的契約
      書。當初我向丁○○買的確實面積我不曉得，但是當初要
      買的時候已經講的很清楚，丁○○已經把土地的一部分賣
      給被告，所以那部分的價金我也沒有給丁○○，我要轉賣
      給原告的時候，原本的契約書也有寫的很清楚，那部分不
      包含在內。因為當時是農地沒辦法分割，所以才會整筆登
      記給原告。當初原本之契約書已經遺失，內容只寫大概，
      就是賣給被告的一部分沒辦法賣給原告，面積不是很確定
      ，大概是二分三左右。丁○○賣給我們的時候有登記我太
      太的名字，當時因為沒有辦法分割也是登記全部的面積，
      但我們知道這中間有一部分是屬於被告所有，我們賣的時
      候也交代的很清楚」等語。故原告提出之買賣契約書，僅
      係辦理移轉登記時之公契，並非原告與丙○○私底下約定
      之私契，而公契部分因囿於法令限制，自不可能於該公契
      約內載明未包含售予被告96坪之部分，否則將有違法之虞
      。而原告又未提出原告私底下與丙○○約定之私契供本院
      參酌，故尚難依原告所提出之買賣契約書而為原告有利之
      認定。參以，被告占用之面積達235.21平方公尺，占系爭
      土地面積達1/8 ，原告於88年間即買受系爭土地，其竟可
      忍受被告長期占用系爭土地235.21平方公尺，至95年間始
      提出訴訟，顯有違常情。故原告主張被告和丁○○間之買
      賣原告均不清楚云云，尚難採信，堪認被告此部分之抗辯
      為真實。
  二、又查，被告向蔡成購買系爭1245地號土地中96坪之界線為
      如附圖E-F線，故被告於系爭1245地號土地上搭建圍牆（
      如附圖B-C線部分）、石綿瓦鐵架（如附圖Ａ部分）並種
      植樹木所占用之面積，並未超越被告向丁○○所購買96坪
      土地之界線。從而被告所占用之部分，既非原告原本向丙
      ○○所購買之範圍內，原告實際上亦未取得被告占用部分
      土地之所有權，僅因農地當時無法分割，而將被告購買部
      分登記在原告名下，則原告依民法第767條規定，請求被
      告應將坐落系爭土地上如附圖所示Ａ部分、面積62.43平
      方公尺之石綿瓦鐵架及如附圖所示B-C部分之圍牆拆除，
      並將如附圖Ｄ部分所示之地上物清除後，將Ａ、Ｄ部分面
      積235.21平方公尺之土地返還原告，應法即屬無據，應予
      駁回。
陸、訴訟費用負擔的依據：民事訴訟法第78條。
中    華    民    國    95    年    8     月    23    日
                  民事第二庭    法  官  詹秀錦
以上正本係照原本作成。
如對判決上訴，應於判決送達後20日內向本院提出上訴狀。
中    華    民    國    95    年    8     月    24    日
                                書記官  陳秀香


司法院資訊處製作；財團法人民間司法改革基金會備份。
